最高法院刑事判決　　　　　　九十四年度台上字第四七二八號
　　上　訴　人　甲○○
　　　　　　　　　　　　107.
　　　　　　　　　　　　號
　　　　　　　　乙○○
　　　　　　　　　　　　路22.
　　共　　　同
　　選任辯護人　劉進堂律師
上列上訴人等因違反藥事法案件，不服台灣高等法院台中分院中
華民國九十一年十一月二十日第二審判決（九十年度上訴字第一
九九八號，起訴案號：台灣台中地方法院檢察署八十九年度偵字
第一五五一九、一五八七七、一九九四二號），提起上訴，本院
判決如下：
    主  文
原判決撤銷，發回台灣高等法院台中分院。
    理  由
本件原判決認定：一、上訴人甲○○基於製造及販賣偽藥之概括
犯意，明知桂行丸、安治好、正露丸、維骨力、新露露、ＩＯＮ
ＡＭＩＮ減肥藥、ＤＵＲＯＭＩＮＥ減肥藥、ＦＬＵＣＯＲＴ（
膚潤康）、威喜六寶大補丸、ＬＯＳＥＣ等藥品均為未經核准擅
自在國內製造之偽藥，竟收受上開偽藥及外包裝標籤，以包裝藥
品之迷你收縮機、封罐機及膚潤康罐裝機等機械設備，在台中縣
清水鎮○○街七十九巷八號處分裝；或未經核准擅自製造藥品，
並至各地夜市銷售牟利，其犯行如下：（一）民國八十八年八月
間，自李桂霖（另案通緝中）處以每盒新台幣（下同）二百五十
元之價格，買入未經核准擅自在國內製造之偽藥「桂行丸」，即
以每盒三百元（原判決誤為二百元）之價格，在台中、高雄、基
隆各地之夜市連續販賣。（二）八十八年八月間，由李桂霖提供
桶裝「安治好」藥水成品，即以塑膠桶、水龍頭等所作成之充填
器自行充填裝罐、包裝成「安治好」成品，以每罐四十八元之價
格對外販售。（三）八十九年七月間，自行以薄荷、白臘、凡士
林、樟腦油等原料，調配製造偽藥「虎標萬金油」，並以每打二
百五十元之價格至全省各地夜市銷售牟利。（四）明知「正露丸
」藥物，係日商大幸藥品股份有限公司生產經銷之藥品，其「正
露丸」、「喇叭及圖」等商標，並經向前經濟部中央標準局（即
經濟部智慧財產局，以下以此稱謂）註冊，取得商標專用權。竟
意圖欺騙他人，於八十八年七、八月間（起訴書及第一審判決均
誤載為八十九年一月間），在其上開住處，自簡武雄（另案由台
灣屏東地方法院檢察署檢察官偵查中）處，以每罐（四百粒裝）
四十五元之價格，購入偽藥正露丸一批，再以每罐五十元至六十
元不等之價格至全省各地夜市銷售牟利。（五）八十九年二月間
，以每粒七角之價格向台中市吳東壁購買維骨力成品，即自行利
用封罐機包裝成八十粒裝之罐裝維骨力，以每罐八十元之價格販
售。（六）八十九年九月間，向陳阿榮（另案由台灣台中地方法
院檢察署檢察官偵查中）以每罐三十八元之價格購買新露露Ａ錠
二百罐偽藥，再以每罐三十八元之價格對外販售，共賣出二十五
罐。（七）八十九年二月間，向台中市吳東壁以每粒八角之價格
買入膠囊裝之ＩＯＮＡＭＩＮ成品，再分裝成每包三百粒之包裝
，對外以每包三百元（即每粒一元）販售。（八）八十九年二月
間，向台中市吳東壁以每粒五角之價格買入膠囊裝ＤＵＲＯＭＩ
ＮＥ減肥藥，再分裝成每三百粒之包裝對外販售，每包二百四十
元（即每粒八角）。（九）八十九年一月間，在其前揭住處，向
中藥行購買十三味藥材後，自行調配製造偽藥中將湯，並以李桂
霖所提供之仿單、藥盒、包裝藥品之迷你收縮機加以包裝後，以
每件（三十盒）二千八百元之價格至全省各地夜市銷售牟利。（
十）明知「膚潤康」藥物，係日商田邊製藥股份有限公司生產經
銷之藥品，其「膚潤康」、「ＦＬＵＣＯＲＴ」等商標，並經向
經濟部智慧財產局註冊，取得商標專用權。竟意圖欺騙他人，於
八十九年一月間，在上開住處，自行以凡士林調配填充，偽冒膚
潤康藥品，對外以每支二十五元之價格販售圖利。（十一）八十
八年八月，以每罐二百二十元之價格買入偽藥威喜六寶大補丸，
以每罐二百五十元之價格對外販售。（十二）八十九年一月間，
在其上開住處，自行調配製造偽藥黃道益活絡油，並以每罐四十
五元之價格在夜市販售。（十三）明知「ＬＯＳＥＣ」胃藥，係
瑞典商阿斯特拉有限公司生產經銷之藥品，其「ＬＯＳＥＣ」、
「ＬＯＳＥＣ及圖」等商標，並經向經濟部智慧財產局註冊，取
得商標專用權。竟於八十九年四月間，明知不詳姓名年籍之林姓
成年男子，所兜售印有上開「ＬＯＳＥＣ」等商標塑膠罐及尚未
裝填之「ＬＯＳＥＣ」偽胃藥顆粒，竟意圖欺騙他人，仍予買受
，並委請不知情之吳東壁代為裝填成膠囊，再裝入上開塑膠罐，
每罐十四顆後，以每瓶四十元至夜市出售圖利。二、上訴人乙○
○經由其兄甲○○之介紹認識李桂霖，明知李桂霖提供之五塔散
、正骨水均為偽藥，竟於八十九年一月底起，基於幫助李桂霖販
賣之概括犯意，而在台中縣烏日鄉○○路二七一巷十八號處，代
為包裝上開五塔散、正骨水偽藥。包裝費用五塔散每罐二．五元
，正骨水每罐二元。八十九年二月份，乙○○為李桂霖包裝五塔
散、正骨水各一箱。八十九年三至七月份，亦每月均為李桂霖包
裝五塔散、正骨水各約一至二箱。八十九年八月間，李桂霖並提
供薄荷、酒精等原料，要求乙○○依一定比例摻入製造正骨水，
乙○○即基於上開幫助販賣偽藥及製造偽藥之摡括犯意，自行調
製正骨水，並以正骨水分裝桶分裝，製造並完成包裝二箱共二百
四十罐；另分裝完成二箱五塔散，均交由李桂霖所指定之林姓男
子，再至各地夜市販賣。包裝費自八十九年八月起每罐均調漲五
角。三、嗣於八十九年九月二十一日，為法務部調查局台中縣調
查站（下稱台中縣調查站）在甲○○前揭住處及同巷十號屋內，
扣得如原判決附表一所示之物；另於乙○○上開住處扣得如原判
決附表二所示之物等情。因而維持第一審論上訴人甲○○以連續
製造偽藥罪，判處有期徒刑參年陸月，併科罰金新台幣（下同）
拾萬元，並諭知罰金如易服勞役之折算標準，扣案除原判決附表
一編號9,18以外之物品均宣告沒收部分之判決，駁回上訴人甲○
○在第二審之上訴；撤銷第一審關於乙○○部分之科刑判決，改
判仍論上訴人乙○○以連續製造偽藥罪，判處有期徒刑拾月，併
科罰金參萬元，並諭知罰金如易服勞役之折算標準，扣案（除字
部分應屬贅語）原判決附表二編號18之正骨水分裝桶宣告沒收之
，固非無見。
惟查：（一）按判決不適用法則或適用不當者，為違背法令，刑
事訴訟法第三百七十八條定有明文。原判決事實就甲○○部分認
定：編號（二）、（三）、（九）、（十）、（十二）部分係其
於製造偽藥後，進而予以販賣；編號（一）、（四）、（五）、
（六）、（七）、（八）、（十一）、（十三）部分則純係販入
偽藥後，進而販售圖利（見原判決第二至四頁）；理由先則說明
：甲○○製造、販賣偽藥及明知為偽藥而販賣之犯行應成立藥事
法第八十二條第一項之製造偽藥罪及同法第八十三條第一項之販
賣偽藥罪（見原判決第十五頁倒數第二、三行），據上論斷欄引
用藥事法第八十二條第一項、第八十三條第一項之法條（見原判
決第二十頁第四行）；惟理由內復說明：販賣偽藥之行為為高度
之製造偽藥犯行所吸收，不另論罪；製（原判決載為「偽」）造
偽藥犯行與違反商標法犯行有方法結果之牽連關係，應從一重之
連續製造偽藥罪處斷等語（見原判決第十六頁第八至十行）。如
果無訛，甲○○就編號（二）、（三）、（九）、（十）、（十
二）部分，其製造偽藥後，進而販賣，所犯製造偽藥及販賣所製
造偽藥之行為；與其所犯編號（一）、（四）、（五）、（六）
、（七）、（八）、（十一）、（十三）部分，純係販入偽藥後
，予以出售，所犯單純販賣偽藥罪間之法律關係如何？究係吸收
關係？想像競合關係？抑或數罪併罰之關係？因攸關法律之適用
，自有調查釐清之必要，原審未予詳細剖析、細心勾稽，時而認
甲○○之販賣偽藥行為成立藥事法第八十三條第一項之罪；時而
認其販賣偽藥行為，已為高度之製造偽藥行為所吸收。致其間之
法律關係如何？混沌不明，本院無從為適用法則當否之判斷。（
二）審理事實之法院於當事人聲請調查之證據調查完畢後，對於
卷內與被告論罪科刑有關，而依刑事訴訟法第一百六十三條第二
項之規定，應予調查之事項，如未詳加調查，或雖已調查，仍未
調查明白者，尚難遽為被告有利或不利之認定；如有依法應調查
之證據未予調查，率行判決，其判決當然違背法令。又意思之聯
絡並不限於事前有所謀議，即僅於行為當時有共同犯意之聯絡者
，亦屬之，且其表示之方法，亦不以明示通謀為必要，即相互間
有默示之合致，亦無不可。原判決事實記載：八十九年八月間，
李桂霖並「提供」薄荷、酒精等原料，「要求」乙○○依一定比
例摻入製造正骨水，乙○○即基於上開「幫助販賣偽藥及製造偽
藥」之摡括犯意，自行調製正骨水，並以正骨水分裝桶分裝，製
造並完成包裝二箱共二百四十罐；另分裝完成二箱五塔散，均交
由「李桂霖所指定之林姓男子」，再至各地夜市販賣等情（見原
判決第五頁第二至六行）。如果不虛，既係由李桂霖「提供」薄
荷、酒精等原料，交乙○○依其所「要求」之比例進行調製正骨
水，完成後，再將成品交予李桂霖「指定」之林姓男子分送各地
夜市販賣。則乙○○與李桂霖間有無共同製造及販賣偽藥之犯意
聯絡與行為分擔？或僅係基於「幫助」販賣偽藥及製造偽藥之犯
意而為之？自有詳查審認之必要。原判決未予調查、釐清，亦未
於理由內詳為說明，充分論述，遽行判決，難謂無調查職責未盡
及判決理由不備之違背法令。（三）為訴訟上證明之資料，須達
通常一般人均不致有所懷疑，而得確信其為真實之程度者，始得
據為有罪之認定。倘證據尚未達於此一程度，而有合理之懷疑存
在時，即不得遽認被告犯罪。原判決關於甲○○製造偽藥虎標萬
金油（即事實編號三）部分，採用甲○○於台中縣調查站供稱：
「（請問：啟封紀錄編號陸所查扣之虎標萬金油來源如何？販售
價格為何？）答：上述虎標萬金油係我以薄荷、白臘、凡士林、
樟腦油等自行調配製造，然後以每打二百五十元對外販售。」等
語（見八十九年度偵字第一五五一九號卷第九頁反面），為其主
要憑據。惟如其所供屬實，則甲○○調配製造虎標萬金油必須具
備薄荷、白臘、凡士林、樟腦油等四項原料，然原判決附表一扣
案之物品中，僅編號十九之薄荷二十四公斤、編號二十之樟腦油
二十公斤而已，有關白臘、凡士林等二項原料則未扣案。是甲○
○究竟曾否購進白臘、凡士林等二項原料，如屬否定，其能否製
造虎標萬金油之偽藥，尚非全無疑義，原判決僅憑甲○○於台中
縣調查站、檢察官偵查中之自白，遽認其以上開四項原料製造虎
標萬金油偽藥，尚嫌速斷，究竟實情如何？原審未詳加調查，充
分論述，遽為不利甲○○之認定，難謂於法無違，自屬無可維持
。（四）按審判長應將證物提示當事人、代理人、辯護人或輔佐
人，使其辨認；又卷宗內之筆錄及其他文書可為證據者，審判長
應向當事人、代理人、辯護人或輔佐人宣讀或告以要旨；而審判
期日之訴訟程序，專以審判筆錄為證，刑事訴訟法第一百六十四
條第一項、第一百六十五條第一項、第四十七條分別定有明文。
上開規定依同法第三百六十四條，為第二審審判所準用。其立法
意旨乃基於直接審理原則，舉凡法院採為判決基礎之證據，均應
於審判期日由審判長踐行提示之程序，賦予當事人適當之辯論機
會，用以擔保證據資料之正確性。苟未踐行上述法定程序，自有
應於審判期日調查證據未予調查之違法，若採為論罪之基礎，其
判決當然違背法令。原判決理由內說明：有如原判決附表一、二
所示之藥物、包裝封罐器具、薄荷、樟腦油、估價單、包裝盒、
蓋子及酒精等物扣案可憑（見原判決第十四頁，理由二之《四》
第一、二行），為其認定上訴人等犯罪之依據。惟原審於九十一
年十一月六日審理期日，審判長僅告稱：對台中縣調查站檢送藥
品一箱有何意見？有上開審判筆錄在卷可查（見原審卷第一六五
頁），顯未提示藥品以外之物，令甲○○或乙○○之辯護人辨認
或告以要旨，依前說明，其所踐行之訴訟程序，自屬於法有違，
原判決遽採為論罪之基礎，其判決當然違背法令。以上或為上訴
意旨所指摘，或為本院得依職權調查之事項，應認原判決有撤銷
發回之原因。另甲○○關於「ＬＯＳＥＣ」商標圖樣部分，檢察
官係依商標法第六十二條起訴，原判決認甲○○此部分係犯商標
法第六十三條之販賣仿冒商標商品罪第一款之罪，是否毋須變更
起訴法條？甲○○關於編號（十三）部分，既委請不知情之吳東
壁代為裝填成膠囊，……出售圖利，是否毋須說明其間接正犯之
關係？另主文第四行所載「扣案除原判決附表二編號18之正骨水
分裝桶沒收」，其中「除」是否為贅語？事實一之（一）部分以
每盒「二百元」價格販賣，是否為「三百元」之誤植？案經發回
，更審時宜併注意及之。又原判決理由六、七之不另為無罪諭知
部分，依公訴意旨既認與前開論罪部分有裁判上一罪之關係，基
於審判不可分原則，應一併發回。
據上論結，應依刑事訴訟法第三百九十七條、第四百零一條，判
決如主文。
中　　華　　民　　國　九十四　年　　八　　月　二十六　日
                      最高法院刑事第七庭
                          審判長法官  林　增　福
                                法官  邵　燕　玲
                                法官  張　清　埤
                                法官  陳　世　雄
                                法官  陳　朱　貴
      本件正本證明與原本無異
                                      書  記  官
中　　華　　民　　國　九十四　年　　九　　月　　二　　日
                                                      Ｔ
